【裁判字號】    97,上訴,2537
【裁判日期】    970718
【裁判案由】    妨害自由等
【裁判全文】
臺灣高等法院刑事判決                97年度上訴字第2537號
上  訴  人  臺灣士林地方法院檢察署檢察官
上  訴  人
即  被  告  丁○○
選任辯護人  郭隆偉律師
上列上訴人因被告妨害自由等案件，不服臺灣士林地方法院96年
度訴字第672號，中華民國97年2月22日第一審判決（起訴案號：
臺灣士林地方法院檢察署95年度偵字第10030號），提起上訴，
本院判決如下：
    主  文
原判決撤銷。
丁○○共同以其他非法方法，剝奪人之行動自由，處有期徒刑壹
年，減為有期徒刑陸月，如易科罰金以銀元參佰元即新台幣玖佰
元折算壹日。
    事  實
一、緣丁○○及辛○○間前有賭債糾紛，詎丁○○為向辛○○追
    討該筆款項，竟於民國94年4月30日凌晨1時50分許，夥同真
    實年籍姓名不詳之庚○○○○○之成年男子及阿星之成年友
    人（真實年籍姓名不詳）共同基於剝奪他人行動自由之犯意
    聯絡，前往臺北縣汐止市附近由辛○○經營之賭場，以持不
    詳物品將辛○○強押上車之強暴方式，剝奪其行動自由，旋
    由阿星駕車，丁○○坐後座將辛○○強行載至台北市○○○
    路某處，並推由阿星及上開不詳姓名之人出手毆打辛○○，
    致其頭部頸部紅腫（傷害部分，未據告訴），並令同意償付
    款項，辛○○不堪遭毆，而致電丙○○，並要求攜帶當日賭
    場結算之現金新臺幣（下同）114萬元及中國信託商業銀行
    蘆洲分行面額100萬元之支票（發票人為己○○、支票號碼
    為BY0000000號、發票日為94年4月29日）赴償，而丙○○不
    知辛○○所在，遂請其父乙○○聯繫丁○○，而後雙方約至
    不知情之甲○○所開設位於臺北市○○區○○街156號2樓之
    戊○○內，丁○○旋將辛○○帶至甲○○之前揭戊○○內等
    候，嗣丙○○偕同其父乙○○攜帶上開現金及支票至上開戊○○，將之交付丁○○，辛○○並允諾另行分期償還剩餘款
    項，而於94年4月30日凌晨5時許，丁○○始同意辛○○隨丙○○及乙○○離去，而剝奪辛○○之行動自由約三小時。嗣
    辛○○為報復丁○○上開作為，遂於94年5月2日持槍欲槍擊
    丁○○（所涉槍砲彈藥刀械管制條罪，業經原審以95年度訴
    字第454號判決判處有期徒刑六年確定，另所涉殺人未遂罪
    ，經本院以96年度上更一字第208號判決判處有期徒刑七年
    六月在案），惟誤擊裴震寰，為警循線逮捕，而悉上情。
二、案經辛○○訴由臺北市政府警察局大同分局報請臺灣士林地
    方法院檢察署檢察官偵查起訴。
    理  由
一、證據能力：
（一）有關證人辛○○警詢部分，辯護人辯稱：審判外陳述，無
      證據能力等語，然查：證人辛○○業經原審實施交互詰問
      ，檢察官並以其警詢內容質問是否如此，證人辛○○答稱
      ：是的等語（原審卷第100至101頁），且賦予被告及其辯
      護人行使反對詰問權之機會，則該警詢筆錄當係原審交互
      詰問內容之一部分，自有證據能力，辯護人所辯，尚有誤
      會，惟未免引述周折，逕引其原始出處，合予敘明。
（二）辯護人辯稱：乙○○證詞無證據能力等語，有關其警詢筆
      錄部分，按證人乙○○業經原審傳拘無著，有送達證書及
      拘票等附卷可稽（原審卷第82頁，第132-135頁），顯有
      所在不明而傳喚不到之情形，然其警詢陳述為證明犯罪事
      實存否之必要事項，參以上開警詢筆錄製作時間與本件案
      發時間相距較近，記憶應較清晰，且顯然較無外力干擾或
      介入而為陳述，復無證據足認上開警詢陳述係違背法定程
      序所取得，堪認具有可信性之特別情況，依刑事訴訟法第
      159條之3第3款之規定，自有證據能力；至於證人乙○○
      偵訊，業經依法具結，而以被告及辯護人未具體主張有何
      顯有不可信之情況，依刑事訴訟法第159條之1第2項之規
      定，亦有證據能力。
（三）有關證人丙○○、甲○○警偵訊說辭，及被害人辛○○偵
      訊筆錄，固屬審判外陳述，惟被告及辯護人均不爭執其證
      據能力（本院卷第24頁背面），且觀其製作情形，均無不
      法取供之情況，而上開證人偵訊筆錄，均依法具結（原審
      卷第120頁，95年偵字第10030號卷第11頁，95年偵字第79
      3號卷第24頁背面，94年偵字第10406號卷一第79頁，95偵
      字第3127號卷第231頁），且無何顯不可信之情況，依刑
      事訴訟法第159條之1，及之5規定，均有證據能力。另被
      害人辛○○部分偵訊，雖未經具結（偵字第10406號卷一
      第98-100頁），惟亦經原審交互詰問引用（原審卷第103
      頁），自屬原審審理之一部分，如前所述，亦有證據能力
      。
（四）其餘後述被告以外之人審判外陳述以及其他書面陳述，雖
      屬傳聞證據，惟被告及辯護人均不爭執，審酌上開證據資
      料製作時之情況，並無違法不當之瑕疵，亦認為以之作為
      證據應屬適當，依刑事訴訟法第159條之5規定，亦均有證
      據能力。
二、訊據上訴人即被告固不諱言：於前揭時地偕同庚○○○○○
    及另名真實年籍不詳之成年男子，至告訴人辛○○經營之賭
    場，嗣將告訴人辛○○帶至證人甲○○所開設之戊○○內，
    告訴人並電請證人丙○○及乙○○攜上開現金及支票償付所
    欠賭債等情，然否認有何妨害自由犯行，辯稱：辛○○因詐
    賭怕他人聽到，所以要求到他處商談賭債事宜，並未強押他
    ，沒有剝奪其行動自由云云。經查：
（一）有關被告夥同庚○○○○○之人及另名真實年籍不詳之成
      年男子強押被害人辛○○上車至台北市○○○路某地，推
      由阿星及該不詳姓名男子毆打，要求還錢，被害人辛○○
      遂以電話通知證人丙○○攜帶114萬元之現金及100萬元之
      支票至證人甲○○所開設之戊○○，交付被告等情，業經
      被害人辛○○於警詢指稱：被告因賭帳把我押走打傷等語
      （偵字第10406號卷第9頁），於另案偵訊稱：阿福就把我
      押走，時間是九十四年四、五月，他把我押走後，就打我
      ，把我打得很慘，但我沒有告他等語（同上卷第87頁），
      或稱：因為前兩天丁○○帶了人到汐止的賭坊把我押走，
      不知道押到哪裡，在汐止時就有人打我頭，錢又不是我欠
      他的，結果他要我還，我給了他二百萬等語（同上卷第98
      頁）。並稱：我當天在汐止的賭場，丙○○開的賭場，我
      去賭博，我大概晚上十點多到場，丁○○打電話給我，問
      我在哪裡，我告訴他，我和他約在附近的吉野家，他到時
      ，我叫人去帶他進來，他先和另外兩人進來，我不知道姓
      名，他進來就和我談，結果我就被帶到外面，叫我上車我
      不肯，他們就敲我頭，我不知道是誰，我就被押上車，到
      了某處，因為他們都叫我趴下，他們又打我，踹我頭及身
      體，因為我是趴下，丁○○沒打我，是其他的人打我。結
      果我打電話給丙○○，因為我賭博有錢在他那裡，叫他拿
      錢來處理等語（同上卷第153頁）。於原審另案稱：我拿
      槍是因為尖嘴福（就是丁○○）之前帶人押我，還打我，
      他還跟我拿了二百萬等語（偵字第3127號卷二第86頁背面
      ），並稱：他們帶我去重慶北路的房子，我在那裡被打，
      因為我的朋友阿富詐賭，所以他們向阿富要一千萬，初始
      是他們找阿富要錢，我保阿富出來，後來阿富跑掉了，他
      們就抓我，丁○○總共跟我要一千萬，當時我只給他一百
      萬支票及一百十四萬現金等語（同上卷第205頁），核與
      證人丙○○於警詢稱：於日前在汐止他（即辛○○）所經
      營之職業賭場內遭綽號『尖嘴福』之丁○○自場子內將他
      押走，並遭丁○○修理等語（偵字第3127卷一第34頁），
      於偵訊證稱：辛○○欠丁○○賭債，槍擊案發生前，日期
      我忘了，丁○○去汐止賭場找辛○○，把辛○○帶走，丁○○有帶人去，帶去何處我不知道，後來我有拿錢去一家
      戊○○，是辛○○叫我拿他放在賭場的錢去等語（原審卷
      第118頁），證人甲○○於原審證稱：當日係由證人丙○○電話聯絡要其約被告丁○○至戊○○處理第三人積欠被
      告丁○○之債務等語相符（原審卷第93頁），而被告亦不
      諱言有收到上開款項，並有上開支票影本在卷可參（偵字
      第10030號卷第3頁）、被告該款項存入其妻壬○○所有之
      中國信託商業銀行三重分行0000000000000號帳戶等情，
      亦有該存摺影本及歷史交易查詢報表在卷可稽（95年度他
      字第1379號卷第14-16頁），且觀諸告訴人辛○○所使用
      之0000000000號行動電話及證人丙○○所使用之00000000
      00號行動電話之通聯紀錄及基地臺位置（他字第1379號卷
      第17-39頁），足認告訴人辛○○於94年4月30日離開臺北
      縣汐止市後確曾撥打電話予證人丙○○等情，是被害人辛○○所指，即屬有據，此部分事實，堪予認定。
（二）被告辯稱：是辛○○自願陪同，並未押他等語，然被告確
      強押被害人等情，業據告訴人辛○○指訴如前，而觀諸證
      人辛○○於偵訊證稱：當天被抓時有穿鞋。我穿拖鞋，但
      被他們拖走，上車拖鞋就不見了，到被放走後，在汐止找
      到拖鞋等語（偵字第3127號卷二第226頁），再比對證人
      丙○○於偵訊證稱：辛○○被押走當天，有穿鞋子去，結
      果我們到現場時，他是光腳，而且他的頭部及頸部有紅腫
      等語（原審卷第119頁），倘被害人辛○○係自願跟隨被
      告，豈會如此倉皇？連鞋子都掉下？又頭部頸部豈會無故
      紅腫？是被告所辯，顯違情理，不足採信。
（三）至於證人丙○○於原審改稱：警偵訊是係依告訴人辛○○
      之要求而說云云，然證人乙○○於偵訊證稱：辛○○和丁○○有賭博的債務，我聽說辛○○欠丁○○的錢，辛○○
      被丁○○帶到臺北去，是三更半夜，我兒子丙○○打電話
      給我，叫我打電話給丁○○說，他和辛○○的債務講清楚
      ，不要打辛○○，我兒子丙○○和辛○○是好朋友，我兒
      子知道我和丁○○是好朋友，拜託我去和丁○○講好話，
      是在槍擊案之前，時間我忘了等語（原審卷第116頁背面
      ），觀諸證人丙○○於偵訊證稱：告訴人辛○○被押走當
      日其確曾撥打電話給我爸爸乙○○去解決告訴人辛○○與
      被告丁○○間債務等語（原審卷第118頁背面），互核相
      符，若無其事，何能二者所言相符？由此足見證人丙○○
      於原審所稱應告訴人要求云云，當係迴護之詞，不足採信
      ，應以其警詢及偵訊所言為可採。
（四）至於告訴人或指被告帶同七、八名，或指四、五名，或指
      十幾名，且攜槍械乙節，前後不一，尚難輕信，且證人丙○○於警詢稱：我至巷口帶丁○○至賭場，丁○○當時還
      帶二個人，他們沒帶槍等語（偵字第3127卷一第28頁，第
      30頁），證人甲○○於原審證稱：當時有被告及他二名朋
      友共三人等語（原審卷第91頁），是告訴人此部分所指，
      即乏依據，不能採取。因認被告係與其他二名為共犯。
（五）又告訴人辛○○指稱因被告押他，所以於94年5月2日另持
      槍欲槍擊被告丁○○而誤擊第三人裴震寰乙節，業經原審
      就所涉槍砲彈藥刀械管制條罪嫌部分以95年度訴字第454
      號判決判處有期徒刑六年確定，另經本院就所涉殺人未遂
      罪嫌部分以96年度上更一字第208號判決判處有期徒刑七
      年六月在案，亦有上開判決書影本及臺灣高等法院被告前
      案紀錄表附卷可參，附此敘明。
（六）至於辯護人聲請傳喚證人江俊興，用以證明告訴人曾經詐
      賭乙節，按告訴人是否詐賭，與被告向告訴人討債固有關
      係，惟與被告是否以押人方式討債，即無關聯性，從而，
      即無調查必要，合與敘明。
綜上，被告所辯，均不足採，本件事證明確，被告之犯行洵堪認
定。
三、被告行為後，刑法於95年7月1日修正施行，與本案有關者：
    修正前刑法第28條規定為：「二人以上共同實施犯罪之行
    為者，皆為正犯」，而修正後第28條規定為：「二人以上共
    同實行犯罪之行為者，皆為正犯」，而將陰謀共同正犯及預
    備共同正犯排除於修正後條文所規定之正犯之外，是有縮小
    範圍，惟於本案尚不生影響。修正前刑法第33條第5款規
    定罰金最低額為銀元一元，修正後則改為新台幣一千元，比
    較修正前後，自以修正前為有利被告，修正前有牽連犯，
    修正後以一罪一罰為原則，當以牽連犯之一罪論處，為有利
    被告。綜上比較，依刑法第2條第1項規定，自應適用修正前
    法。
四、核被告所為，係犯刑法第302條第1項以其他非法方法剝奪他
    人行動自由罪。被告與庚○○○○○之人及另名真實年籍
    不詳之成年男子間就上開妨害自由犯行，有犯意聯絡及行為
    分擔，為共同正犯。按刑法第302條之妨害自由罪，係妨
    害他人自由之概括的規定，故行為人具有一定目的，以非法
    方法剝奪人之行動自由者，除法律別有處罰較重之規定，應
    適用各該規定處斷外，如以使人行無義務之事，或妨害人行
    使權利為目的，而其強暴脅迫復已達於剝奪人行動自由之程
    度，即祇成立本罪，不應再依同法第304條論處；誠以此項
    使人行無義務之事，或妨害人行使權利之低度行為，應為剝
    奪人行動自由之高度行為所吸收，不能以其目的係在使人行
    無義務之事，或妨害人行使權利，認為係觸犯刑法第302條
    第1項及第304條第1項之二罪名而依同法第55條之規定從一
    重處斷，最高法院29年上字第2359號判例要旨可資參照，且
    除另有傷害犯意外，所施強暴行為致被害人受傷，當屬強暴
    犯行一部份。因此，被告命被害人交付本票，共犯毆打告訴
    人等節，均不再論罪。本件犯罪時間係在96年4月24日以
    前，爰依中華民國96年罪犯減刑條例第2條第1項第3款之規
    定，減其宣告刑二分之一。
五、原審以事證明確，予以論罪科刑，固非無見，惟有關被告將
    被害人押至台北市○○○路某處，推由另二人毆打被害人，
    及由證人乙○○與被告聯繫取款地點等，原審漏未認定，尚
    有未洽，被告上訴否認犯行，檢察官上訴以被告否認犯行態
    度不佳，指摘原審量刑過輕，固均無理由，惟原判決既有上
    述可議之處，即屬不能維持，應由本院撤銷改判，爰審酌被
    告犯罪動機係賭債務糾，而其押告訴人之手段尚非殘暴，且
    妨害自由時間約三小時，尚非極長，並其犯後否認之態度，
    及告訴人不再追究等一切情狀，量處如主文第二項所示之刑
    。並依法減其宣告刑二分之一。另被告行為時，刑法第四十
    一條易科罰金係以銀元三百元，六百元，九百元折算一日，
    修正後改為新台幣一千元，二千元，三千元折算一日，比較
    修正前後，自以修正前為有利被告，爰諭知易科罰金折算標
    準。
六、又公訴意旨另以：被告丁○○（所涉妨害自由罪嫌，詳如前
    述）與告訴人辛○○係朋友關係，被告丁○○與告訴人辛○○間有賭債糾紛，被告丁○○為逼告訴人辛○○還債，竟於
    94年4月30日凌晨1時50分左右，夥同姓名年籍不詳之數名男
    子到告訴人辛○○及其友人己○○與丙○○在臺北縣汐止市
    所經營之賭場，持不詳物品，以強暴之方式，強行將告訴人
    辛○○押上渠等所駕之車，控制告訴人辛○○之行動自由後
    ，將告訴人辛○○強行帶至某房屋內，被告丁○○即指示前
    揭姓名年籍不詳之男子，以毆打告訴人辛○○之方式，逼告
    訴人辛○○還債，致告訴人辛○○頭部、頸部紅腫受傷。因
    認被告丁○○之上開行為亦涉有刑法第277條第1項之傷害罪
    嫌等語。惟如前所述，此部分本為妨害自由所吸收，不另論
    罪，何況，未據告訴人告訴，惟公訴意旨認此部分犯行與前
    開論罪科刑部分，有修正前之牽連犯之裁判上一罪關係，爰
    不另為不受理之諭知。
據上論斷，應依刑事訴訟法第369條第1項前段，第364條，第299
條第1項前段，刑法第2條第1項、第28條、第302條第1項，修正
前刑法第41條第1項前段，刑法施行法第1條之1，修正前罰金罰
鍰提高標準條例第2條，現行法規所定貨幣單位折算新台幣條例
第2條，中華民國96年罪犯減刑條例第2條第1項第3款、第7條、
第9條，判決如主文。
本案經檢察官李良忠到庭執行職務。
中    華    民    國    97    年    7     月    18    日
                  刑事第十八庭審判長法  官  吳鴻章
                                    法  官  陳健順
                                    法  官  周政達
以上正本證明與原本無異。
如不服本判決，應於收受送達後十日內向本院提出上訴書狀，其
未敘述上訴之理由者並得於提起上訴後十日內向本院補提理由書
（均須按他造當事人之人數附繕本）。
                                    書記官  莊昭樹
中    華    民    國    97    年    7     月    18    日
附錄：本案論罪科刑法條全文
中華民國刑法第302條
私行拘禁或以其他非法方法，剝奪人之行動自由者，處5年以下
有期徒刑、拘役或3百元以下罰金。


司法院資訊處製作；財團法人民間司法改革基金會備份。
